ACORDAO-COMPLETO-2411781

ACÓRDÃO 5889/2021 ATA 10/2021 - SEGUNDA CÂMARA

VISTOS, relatados e discutidos estes autos da Tomada de Contas Especial instaurada pelo Fundo Nacional de Desenvolvimento da Educação, em decorrência da omissão no dever de prestar contas dos recursos transferidos ao Município de Frecheirinha/CE para a execução do Programa Nacional de Alimentação Escolar - Pnae/2012.
ACORDAM os Ministros do Tribunal de Contas da União, reunidos em Sessão da Segunda Câmara, ante as razões expostas pelo Relator, em:
	9.1. com fundamento nos arts. 1º, inciso I, 16, inciso II, e 18 da Lei 8.443/1992, julgar regulares com ressalva as contas do Sr. Helton Luís Aguiar Júnior e dar-lhe quitação;
9.2. com fundamento nos arts. 1º, inciso I, 16, inciso III, alínea a, 19, parágrafo único, e 23, inciso III, da Lei 8.443/1992, julgar irregulares as contas do Sr. Carleone Júnior de Araújo e condená-lo ao pagamento da multa prevista no art. 58, inciso I, da referida lei, no valor de R$ 8.000,00 (oito mil reais) , fixando-lhe o prazo de 15 (quinze) dias, a contar da notificação, para comprovar, perante o Tribunal (art. 214, inciso III, alínea a, do Regimento Interno/TCU) , o recolhimento da dívida ao Tesouro Nacional, atualizada monetariamente desde a data do presente Acórdão até a do efetivo recolhimento, caso paga após o vencimento, na forma da legislação em vigor;
9.3.	autorizar, caso requerido, nos termos do art. 26 da Lei 8.443/1992, o parcelamento da dívida em até 36 (trinta e seis) parcelas mensais e sucessivas, sobre a qual incidirão o correspondente acréscimo legal (multa: atualização monetária) , esclarecendo ao responsável que a falta de pagamento de qualquer parcela importará no vencimento antecipado do saldo devedor, sem prejuízo das demais medidas legais;
9.4. autorizar, desde logo, a cobrança judicial da dívida, caso não atendida a notificação, com base no art. 28, inciso II, da Lei 8.443/1992;
	9.5. com fulcro no art. 209, § 7º, do Regimento Interno/TCU, enviar cópia deste Acórdão à Procuradoria da República no Estado do Ceará, para adoção das medidas cabíveis e ao FNDE, para ciência.

Tomada de contas especial instaurada pelo Fundo Nacional de Desenvolvimento da Educação em razão da omissão no dever de prestar contas do Programa Nacional de Alimentação Escolar - PNAE, no exercício de 2012, repassados ao Município de Frecheirinha/CE, regulamentado pela Resolução CD/FNDE 38, de 16/07/2009.

Segunda Câmara

Município de Frecheirinha/CE.

3. Responsáveis: Helton Luís Aguiar Júnior (XXX.972.573-XX) e Carleone Júnior de Araújo (XXX.216.133-XX).

13.1. Ministros presentes: Bruno Dantas (Presidente), Augusto Nardes, Aroldo Cedraz e Raimundo Carreiro.
13.2. Ministros-Substitutos presentes: Marcos Bemquerer Costa (Relator) e André Luís de Carvalho.

MARCOS BEMQUERER

Trata-se da tomada de contas especial instaurada pelo Fundo Nacional de Desenvolvimento da Educação (FNDE) devido à omissão no dever de prestar contas dos recursos repassados ao Município de Frecheirinha/CE, com base no Programa Nacional de Alimentação Escolar (Pnae/2012) . 
2.	Para a execução do mencionado programa, foi repassada à municipalidade a quantia de R$ 222.864,00, na modalidade fundo-a-fundo, mediante as ordens bancárias abaixo relacionadas: 
	2.1. Pnae - Educação de Jovens e Adultos:
	ORDEM BANCÁRIA
	VALOR ORIGINAL (R$) 
	DATA 

	2012OB400570
	240,00
	26/03/2012

	2012OB401241
	240,00
	30/03/2012

	2012OB401649
	240,00
	26/04/2012

	2012OB401762
	240,00
	31/05/2012

	2012OB402362
	240,00
	29/06/2012

	2012OB403170
	240,00
	31/07/2012

	2012OB403738
	240,00
	31/08/2012

	2012OB404111
	240,00
	28/09/2012

	2012OB404912
	240,00
	31/10/2012

	2012OB405468
	240,00
	30/11/2012

2.2. Pnae - Creche:
	ORDEM BANCÁRIA
	VALOR ORIGINAL (R$ ) 
	DATA 

	2012OB400824
	2.544,00
	26/03/2012

	2012OB401003
	2.544,00
	30/03/2012

	2012OB401386
	2.544,00
	26/04/2012

	2012OB401820
	2.544,00
	31/05/2012

	2012OB402210
	4.240,00
	29/06/2012

	2012OB402881
	4.240,00
	31/07/2012

	2012OB403737
	4.240,00
	31/08/2012

	2012OB404440
	4.240,00
	28/09/2012

	2012OB405036
	4.240,00
	31/10/2012

	2012OB405152
	4.240,00
	30/11/2012

2.3. Pnae - Ensino Fundamental:
	ORDEM BANCÁRIA
	VALOR ORIGINAL (R$) 
	DATA

	2012OB400733
	14.856,00
	26/03/2012

	2012OB401208
	14.856,00
	30/03/2012

	2012OB401511
	14.856,00
	26/04/2012

	2012OB401836
	14.856,00
	31/05/2012

	2012OB402056
	14.856,00
	29/06/2012

	2012OB403311
	14.856,00
	31/07/2012

	2012OB403790
	14.856,00
	31/08/2012

	2012OB403990
	14.856,00
	28/09/2012

	2012OB404837
	14.856,00
	31/10/2012

	2012OB405495
	14.856,00
	30/11/2012

2.4. Pnae - Pré-Escola:
	ORDEM BANCÁRIA
	VALOR ORIGINAL (R$) 
	DATA

	2012OB400612
	2.592,00
	26/03/2012

	2012OB401235
	2.592,00
	30/03/2012

	2012OB401379
	2.592,00
	26/04/2012

	2012OB401811
	2.592,00
	31/05/2012

	2012OB402407
	4.320,00
	29/06/2012

	2012OB402819
	4.320,00
	31/07/2012

	2012OB403657
	4.320,00
	31/08/2012

	2012OB404358
	4.320,00
	28/09/2012

	2012OB404965
	4.320,00
	31/10/2012

	2012OB405158
	4.320,00
	30/11/2012

3.	A Secretaria Federal de Controle Interno certificou a irregularidade das contas (peça 5, p. 4) e a autoridade ministerial tomou conhecimento dessa conclusão (peça 6) .
4.	Neste Tribunal, a instrução do feito coube inicialmente a então Secretaria de Controle Externo no Estado da Paraíba (Secex/PB) , sendo transferida para a Secretaria de Controle Externo de Tomada de Contas Especial (SecexTCE) , conforme Portaria Segecex 9/2018, de 02/05/2018. 
5.	De início, foi realizada a citação do Sr. Helton Luís Aguiar Júnior, prefeito no mandato 2009-2012, gestor dos recursos em questão, para apresentar alegações de defesa quanto à não comprovação da boa e regular aplicação dos recursos federais do Pnae repassados ao Município de Frecheirinha/CE no exercício de 2012, em razão de omissão no dever de prestar contas no prazo legal, e/ou restituir o valor recebido (peça 11) .
6.	Em suas alegações de defesa (peça 14) , o aludido ex-prefeito logrou demonstrar que, no encerramento do seu mandato, o Sistema de Gestão de Prestação de Contas - SiGPC não estava funcionando à época, tendo o FNDE prorrogado, para 30/04/2013, o prazo para apresentação das prestações de contas de 2011 e 2012, por meio da Resolução/FNDE 5/2013.
7.	Ademais, o responsável logrou demonstrar que toda a documentação relativa à aplicação dos recursos do Pnae, nos exercícios de 2011 e 2012, estava à disposição do seu sucessor, porque foi depositada na Câmara dos Vereadores do Município de Frecheirinha, conforme reconhecido pelo Juízo da 18ª Vara Federal da Seção Judiciária do Ceará em sede de ação de improbidade (Processo 0001062-49.2014.4.05.8103) e de ação penal (Processo 0001062-49.2014.4.05.8103) . 
8.	Na sequência, a então Secex/PB fez a citação do Sr. Carleone Júnior de Araújo, prefeito na gestão 2013-2016 (peça 21) , quanto à não comprovação da boa e regular aplicação dos recursos federais transferidos no exercício de 2012 ao Município de Frecheirinha/CE para execução do Pnae, em face da omissão no dever de prestar contas, bem como a audiência do aludido responsável quanto ao descumprimento do prazo estipulado para prestação de contas dos valores questionados, expirado em 30/04/2013.
9.	Apesar de a comunicação processual ter sido encaminhada ao endereço constante da base de dados da Receita Federal (peça 16) e regularmente implementada (aviso de recebimento à peça 22) , o responsável deixou transcorrer in albis o prazo para defesa. 
10. 	Adicionalmente, foi realizada diligência (peça 20) ao Juízo da 18ª Vara Federal da Seção Judiciária do Ceará, para que encaminhasse cópia do Processo 0001062-49.2014.4.05.8103 (Ação de Improbidade Administrativa) .
11.	Em resposta, vieram aos autos documentos atinentes à aplicação dos recursos do Pnae dos anos de 2011 e 2012, compostos de extratos bancários, notas de empenho, notas fiscais e recibos (peça 27, p. 83-365, peças 28-31 e peça 32, p. 1-320) , obtidos perante a Câmara de Vereadores.  
12.	Nas manifestações subsequentes (peças 34-36) , considerando que o Sr. Carleone Júnior de Araújo poderia ter realizado a necessária prestação de contas dos recursos do Pnae/2012, a SecexTCE propôs julgar irregulares as suas contas e condená-lo em débito pela totalidade dos recursos do Pnae/2012 repassados ao Município de Frecheirinha/CE, com fundamento nos arts. 16, inciso III, alínea a, e 19, caput, da Lei 8.443/1992. 
13.	Acolhendo proposta do Ministério Público junto ao TCU, representado pelo Procurador Sérgio Ricardo Costa Caribé (peça 37) , determinei a restituição dos autos à unidade técnica, para que analisasse a documentação obtida junto à Justiça Federal (peças 27/33) , especialmente no tocante à configuração do débito. 
14.	Nesse ínterim, em ofício datado de 22/07/2019 (peça 39) , o FNDE informou a apresentação intempestiva da prestação de contas relativa ao Pnae/2012. Solicitado a avaliar a documentação apresentada (peça 45) , o concedente concluiu ter sido demonstrada a regularidade com ressalvas na aplicação dos recursos públicos em questão, por meio de Nota Técnica (peça 50) , a seguir reproduzida, em parte:
"5. VERIFICAÇÃO FINANCEIRA
5.1. A Resolução CD/FNDE nº 38/2009, de 16 de julho de 2009, em seu artigo 34, estabeleceu, como obrigatória nas prestações de contas do PNAE, a documentação elencada abaixo:
'Art. 34 [...]
I. Demonstrativo Sintético Anual da Execução Físico-Financeira (Anexo VIII) ;
II. Relatório Anual de Gestão do PNAE (Anexo IX) ;
III. extratos bancários da conta corrente específica em que os recursos foram depositados e das aplicações financeiras realizadas; e
IV. conciliação bancária, se for o caso.'
5.2. 	O Conselho de Alimentação Escolar (CAE) , conforme atribuições definidas no art. 27 da Resolução CD/FNDE 38/2009, emitiu o Parecer Conclusivo, enviado em 27/09/2019, disponível no Sistema de Gestão de Conselho (Sigecon) , informando que não houve prejuízo financeiro na gestão e concluindo pela aprovação da prestação de contas.
5.3. Não foram encontradas impropriedades ou inconsistências na prestação de contas apresentadas pelo atual Prefeito de Frecheirinha. Assim, a sua manifestação foi suficiente para afastar a omissão no dever de prestar contas.
5.4. A área técnica, por meio do Parecer 4085/2019/DIAPC/COECS/CGPAE/DIRAE, apensado ao SEI sob o nº 1552608, aprovou com ressalvas a prestação de contas, tendo em vista o aspecto declinado abaixo:
a) ausência de aquisição de gêneros alimentícios da Agricultura Familiar com o percentual mínimo obrigatório de 30%;
b) não cumprimento dos parâmetros numéricos mínimos de referência de Nutricionistas.
6. CONCLUSÃO
6.1. Diante do exposto, considerando o conteúdo posto à vista no item 5, manifesta-se pela suficiência da defesa em tela."
15.	Tomando por base a avaliação do FNDE sobre a boa gestão dos recursos, bem como precedentes desta Corte (Acórdão 4816/2017-TCU-Segunda Câmara, Rel. Min. Ana Arraes; Acórdão 162/2019-TCU-Primeira Câmara, Rel. Min. Bruno Dantas) , no sentido de que a demonstração da regularidade na aplicação de recursos públicos elide o débito, mas, quando realizada após a citação, não afasta a irregularidade relativa à omissão no dever de prestar contas, a SecexTCE formulou a seguinte proposta de encaminhamento (peças 51-53) :
 	15.1. julgar regulares com ressalva as contas do Sr. Helton Luís Aguiar Júnior, dando-lhe quitação, a teor dos arts. 16, inciso II, e 18 da Lei 8.443/1992;
	15.2. considerar revel o Sr. Carleone Júnior de Araújo, nos termos do art. 12, § 3º, da Lei 8.443/1992, julgar irregulares as suas contas e aplicar-lhe a multa do art. 58, inciso I, do mencionado diploma legal. 
16. 	O Ministério Público junto ao TCU, representado pelo Procurador Sérgio Ricardo Costa Caribé, manifestou-se de acordo com o encaminhamento sugerido pela SecexTCE (peça 54) .
	É o Relatório.

não há.

Procurador Sérgio Ricardo Costa Caribé.

TCE. FUNDO NACIONAL DE DESENVOLVIMENTO DA EDUCAÇÃO (FNDE). PROGRAMA NACIONAL DE ALIMENTAÇÃO ESCOLAR (PNAE/2012). OMISSÃO NO DEVER DE PRESTAR CONTAS. INDISPONIBILIDADE DO SISTEMA ELETRÔNICO QUE DEVERIA SER UTILIZADO PARA ESSE FIM. PRORROGAÇÃO PELO CONCEDENTE DE PRAZO PARA CUMPRIMENTO DA OBRIGAÇÃO, COM ENCERRAMENTO NA GESTÃO DO PREFEITO SUCESSOR. PRESTAÇÃO DE CONTAS AO FNDE APÓS CITAÇÃO. DECLARAÇÃO, PELO CONCEDENTE, DA REGULAR APLICAÇÃO DOS RECURSOS, COM ALGUMAS FALHAS. AUSÊNCIA DE JUSTIFICATIVA PARA A OMISSÃO VERIFICADA. REGULARIDADE COM RESSALVA DAS CONTAS DO PREFEITO GESTOR, COM QUITAÇÃO. IRREGULARIDADE DAS CONTAS DO PREFEITO SUCESSOR FALTOSO. MULTA. Verificadas a omissão no dever de prestar contas e a posterior demonstração de que os recursos foram corretamente geridos e aplicados, apesar de algumas falhas, julgam-se regulares com ressalva as contas do prefeito gestor, dando-lhe quitação, e irregulares as contas do prefeito sucessor, em cujo mandato deveria ter sido cumprida a obrigação constitucional e legal de prestar contas, aplicando-lhe a multa pertinente.

TOMADA DE CONTAS ESPECIAL (TCE)

Secretaria de Controle Externo de Tomada de Contas Especial - SecexTCE.

Em exame a Tomada de Contas Especial - TCE instaurada pelo Fundo Nacional de Desenvolvimento da Educação (FNDE) , em decorrência da omissão no dever de prestar contas dos recursos transferidos ao Município de Frecheirinha/CE para a execução do Programa Nacional de Alimentação Escolar (Pnae/2012) , no valor de R$ 222.864,00.
2.	Neste Tribunal, inicialmente foi realizada a citação do Sr. Helton Luís Aguiar Júnior, gestor dos recursos em questão, quanto à omissão no dever de prestar contas no prazo legal. 
3.	Em suas alegações de defesa, o aludido responsável logrou demonstrar que, devido à falta de funcionalidade do Sistema de Gestão de Prestação de Contas (SiGPC) , o FNDE prorrogou, para 30/04/2013, o prazo para apresentação das prestações de contas de 2011 e 2012, por meio da Resolução 5/2013. Adicionalmente, comprovou que a documentação relativa à aplicação dos recursos do PNAE, nos exercícios de 2011 e 2012, encontrava-se na Câmara dos Vereadores do Município de Frecheirinha/CE. 
4.	Ato contínuo, foi citado o Sr. Carleone Júnior de Araújo, prefeito na gestão 2013-2016, quanto à omissão no dever de prestar contas dos recursos do Pnae/2012, cujo prazo encerrou-se em 30/04/2013, bem como foi-lhe encaminhada audiência para que se manifestasse sobre o descumprimento do prazo legal fixado para o cumprimento da aludida obrigação.
5.	Esse responsável permaneceu revel perante o TCU, mas, após a citação, apresentou contas ao FNDE, tendo o órgão repassador concluído: a) pela regularidade com ressalvas na aplicação dos recursos, devido ao descumprimento do percentual mínimo obrigatório de 30% para aquisição de gêneros alimentícios da Agricultura Familiar e dos parâmetros mínimos de quantitativo de nutricionistas; e b) pela descaracterização da omissão do dever de prestar contas.
6.	A SecexTCE divergiu em parte desse posicionamento, mencionando precedentes desta Corte no sentido de que a demonstração da regularidade na aplicação de recursos públicos elide o débito, mas, quando realizada após a citação, não afasta, por si só, a irregularidade relativa à omissão no dever de prestar contas.
7.	Nessa linha de raciocínio, a SecexTCE e o MPTCU manifestaram-se pela regularidade com ressalva das contas do Sr. Helton Luís Aguiar Júnior, pela declaração da revelia do Sr. Carleone Júnior de Araújo, nos termos do art. 12, § 3º, da Lei 8.443/1992, e pela irregularidade de suas contas, com fundamento no art. 16, inciso III, alínea a, da mencionada lei, com a aplicação da multa prevista no seu art. 58, inciso I. 
8.	Acolho o encaminhamento acima descrito. Não é demais lembrar que incumbe ao gestor de recursos federais o ônus de comprovar que os utilizou corretamente, demonstrando a sua efetiva destinação aos objetivos pretendidos, por meio de documentação apta para revelar o vínculo existente entre o gasto e a ação realizada, bem como o cumprimento de obrigações, nos termos das normas legais aplicáveis. Esse dever decorre de imposição do ordenamento jurídico, a teor do bloco normativo composto pelas disposições do art. 70, parágrafo único, da Constituição Federal, do art. 93 do Decreto-lei 200/1967 e do art. 66 do Decreto 93.872/1986.
9.	No caso em exame, devido à falta de funcionalidade do Sistema de Gestão de Prestação de Contas (SiGPC) , a obrigação de prestar contas dos recursos transferidos pelo Pnae/2012 foi formalmente prorrogada para 2013, por meio da Resolução/FNDE  5/2013. Contudo, os elementos probatórios da aplicação dos recursos somente foram apresentados ao concedente após a citação do responsável por esta Corte, ocorrida em março de 2018 (peça 21) .   
10.	Nesse contexto, verifico que a proposta de encaminhamento formulada pela unidade instrutiva, com endosso do Parquet especializado, está em consonância com o disposto no art. 209, § 4º, do Regimento Interno/TCU, abaixo transcrito: 
"§ 4º Citado o responsável pela omissão de que trata o inciso I, bem como instado a justificar essa omissão, a apresentação posterior das contas, sem justificativa para a falta, não elidirá a respectiva irregularidade, podendo o débito ser afastado caso a documentação comprobatória das despesas esteja de acordo com as normas legais e regulamentares e demonstre a boa e regular aplicação dos recursos, sem prejuízo de aplicação da multa prevista no inciso I do art. 268."
11. 	No mesmo sentido, a jurisprudência desta Corte oferece os seguintes precedentes: 
 (Acórdão 1427/2019-TCU-Plenário, Relator Ministro Benjamin Zymler) 
"A omissão no dever de prestar contas fica caracterizada apenas a partir da citação feita pelo TCU. A apresentação da prestação de contas até o momento anterior ao da citação configura intempestividade no dever de prestar contas e deve ser considerada falha formal, hipótese que, aliada à demonstração da adequada e integral aplicação dos recursos, conduz ao julgamento das contas pela regularidade com ressalvas." 
 (Acórdão 1217/2019-TCU-Plenário, Revisor Ministro Walton Alencar Rodrigues) 
"A apresentação extemporânea da prestação de contas, sem atenuantes que justifiquem o atraso, porém com elementos que comprovem a boa e regular aplicação dos recursos, permite a exclusão do débito, mas não elide a omissão inicial, cabendo o julgamento pela irregularidade das contas com aplicação de multa." 
 (Acórdão 4994/2011-TCU-Segunda Câmara, Relator Ministro Augusto Nardes) 
"A omissão no dever de prestar contas é causa autônoma para o julgamento pela ilegalidade das contas, mesmo que ocorra comprovação posterior de execução integral do objeto do convênio."
12.	Dado que o Sr. Carleone Júnior de Araújo não justificou a omissão de prestar contas nem demonstrou a impossibilidade de prestá-las, a sua responsabilidade está em conformidade com a Súmula 230 do TCU, segundo a qual:
 "Compete ao prefeito sucessor apresentar a prestação de contas referente aos recursos federais recebidos por seu antecessor, quando este não o tiver feito e o prazo para adimplemento dessa obrigação vencer ou estiver vencido no período de gestão do próprio mandatário sucessor, ou, na impossibilidade de fazê-lo, adotar as medidas legais visando ao resguardo do patrimônio público."
13.	Nesse contexto, como anotado alhures, cabe julgar as contas do Sr. Elton Luís Aguiar Júnior regulares com ressalva, dando-lhe quitação, e as do Sr. Carleone Júnior de Araújo irregulares, com a aplicação da multa prevista no art. 58, inciso I, da Lei 8.443/1992. 
14.	No que diz respeito à pretensão punitiva do TCU, cabe registrar que o Acórdão 1441/2016-TCU-Plenário, o qual uniformizou a jurisprudência acerca dessa questão, fixou o entendimento de que o Tribunal está subordinado ao prazo geral de prescrição indicado no art. 205 do Código Civil, que é de 10 anos, contado da data de ocorrência da irregularidade sancionada, nos termos do art. 189 do Código Civil, sendo este prazo interrompido pelo ato que ordenar a citação, a audiência ou a oitiva do responsável. Conforme o mesmo Acórdão, a ocorrência desta espécie de prescrição será aferida, independentemente de alegação da parte, em cada processo no qual haja intenção de aplicação das sanções previstas na Lei 8.443/1992.
15.	Considerando que o ato imputado ao Sr. Carleone Júnior de Araújo foi a omissão no dever de prestar contas, o início da contagem do prazo prescricional deverá coincidir com o final do prazo fixado para a apresentação da prestação de contas que, no presente caso, ocorreu em 30/04/2013 (Pnae/2012) . Sendo assim, em razão de não ter transcorrido mais de 10 anos entre esta data e a que ordenou a citação (26/2/2018 - peça 19) , constata-se que não ocorreu a prescrição da pretensão punitiva, podendo o TCU aplicar a sanção ao Sr. Carleone Júnior de Araújo. 
	Pelo exposto, manifesto-me por que seja adotada a proposta de deliberação que ora submeto à apreciação deste colegiado.
TCU, Sala das Sessões, em 06 de abril de 2021.
MARCOS BEMQUERER COSTA 
Relator